【裁判字號】    95,訴,1033
【裁判日期】    950627
【裁判案由】    清償借款
【裁判全文】
臺灣高雄地方法院民事判決             95年度訴字第1033號
 原      告  乙○○
                         5樓.
 被      告  盈錠企業有限公司
 法定代理人  丙○○
上列當事人間清償借款等事件，本院於民國95年6 月13日言詞辯
論終結，判決如下：
      主      文
被告應給付原告新台幣陸拾參萬元及自民國九十五年二月十八日
起至清償日止，按週年利率百分之五計算之利息。
訴訟費用由被告負擔。
本判決得假執行。
      事實及理由
一、原告主張：訴外人甲○○於94年2 月間以被告名義向原告借
    款，並交付被告簽發如附表所示之支票3 紙 (下稱系爭支票
    )， 支票屆期經提示未獲付款，爰依消費借貸及票據之法律
    關係，請求被告給付借款及票款。並聲明：被告應給付原告
    新台幣 (下同)630,000 元 及自支付命令送達翌日起至清償
    日止，按週年利率5%計算之利息。
二、被告則以：系爭支票係遭員工甲○○由會計處竊走，於94年
    10月18日發現後即報警並聲請公示催告，原告應證明將借款
    交付被告之事實。並聲明：原告之訴駁回。
三、兩造不爭執事項：
  (一)原告執有如附表所示以被告名義簽發之支票3 紙，分別於如
    附表所示退票日提示，因以存款不足、票據經掛失止付及拒
    絕往來為理由遭退票（支票、退票理由單個3 紙可稽）。
  (二)如附表編號1 號之支票經被告法定代理人丙○○以被竊為由
    聲請公示催告，經本院94年度催字第1672號於94年11月9日
    裁定准為公示催告，並於94年11月22日登載新聞紙，原告已
    於95年5 月23日申報行使權利（經本院依職權調閱上開卷宗
    及原告提出之申報權利狀影本可參）。
  (三)被告就如附表編號2 、3 號之支票，於94年10月26日向高雄
    縣警察局鳳山分局文山派出所以遭竊為由而報案遺失（有該
    分局95年5 月17日高縣鳳警刑字第0950008268號函及所附報
    案筆錄、被竊支票編號單可佐）。
四、兩造爭執事項：原告依消費借貸及票據之法律關係，請求被
    告給付630,000元及自支付命令送達翌日起算之法定遲延利
    息，有無理由？
五、本院就上開爭執事項，判斷意見如下：
  (一)消費借貸關係部分：
    按當事人主張有利於己之事實者，就其事實有舉證之責任，
    民事訴訟法第277條前段定有明文。是當事人就所主張有利
    於己之事實，如無法舉證證明其為真實，上開事實即不足採
    信。原告主張：甲○○執系爭票據代理被告向其借貸之事實
    ，既為被告所否認，原告自應舉證證明為真實，惟查：
  (1)執有被告自承印鑑真正之系爭支票，至多可證明執有票據，
    惟，尚無法直接推論兩造間有何借貸關係。
  (2)原告提出被告並不爭執為真正之代收票據記錄簿，其上雖有
    原告請訴外人鳳山信用合作社代為提示同附表所示被告金融
    帳戶其他票據之記載，惟亦僅能證明原告前曾多次執有被告
    簽發之票據，並無法證明兩造間有本件之消費借貸關係。
  (3)證人即被告公司會計（並為被告公司法定代理人之妹）黃素
    里雖證稱：因被告公司發薪水時不夠錢，曾多次偕同吳文雄
    ，以質押伊汽車、被告公司支票、伊名義本票之方式，向原
    告借款周轉，然證人所述亦僅能證明甲○○曾因被告公司周
    轉所需而向原告借款，亦不能證明兩造間本件消費借貸關係
    確實存在之事實。
  (4)又甲○○縱然確為被告公司股東，且實際負責工程處理之人
    ，亦不能因而即認甲○○為有權代理被告向原告借貸並取得
    系爭借款。
    是原告所提出之資料並不足做為兩造間系爭消費借貸關係，
    原告主張本於消費借貸法律關係而請求返還消費借款及遲延
    利息，為無理由。
  (二)票據關係部分：
  (1)按私文書經本人或其代理人簽名、蓋章或按指印或有法院或
    公證人之認證者，推定為真正，民事訴訟法第358 條定有明
    文；又私文書上之簽名或蓋章，當事人承認其為真正，僅否
    認係其本人或代理人所簽蓋時，按諸舉證責任分配之原則，
    應由該當事人負舉證之責，亦有最高法院73年度台上字第
    2382號判決意旨可供參照。被告自承系爭支票上發票人被告
    公司及法定代理人之印文均為真正（95年5 月23日言詞辯論
    筆錄），則就其所抗辯系爭支票上印文係訴外人甲○○盜蓋
    之事實，自應負舉證證明之責，苟被告無法證明上開遭盜蓋
    之事實，即應推定支票上印文為真正，依票據法第5 條第1
    項規定，被告自應依票載文義負給付票款之責。
  (2)經查如附表編號1 號所示支票雖曾經被告法定代理人丙○○
    以支票被竊為由聲請公示催告，並經裁定准為公示催告及登
    載新聞紙；惟宣告證券無效之公示催告程序，聲請人僅須提
    出證券繕本、影本，或開示證券要旨及足以辨認證券之事項
    ，並釋明證券被盜、遺失或滅失及有聲請權之原因、事實，
    法院即應准許，是准許非即確認證券被盜、遺失或滅失，僅
    藉公示催告程序，催告持有證券之人應申報權利及提出證券
    ，如不於期間內申報權利，公示催告聲請人可於申報期間屆
    滿後三個月內，聲請法院為除權判決，宣告該證券無效，此
    觀民事訴訟法第559 條、第560 條、第556 條、第545 條前
    段、第564 條第1 項訂定甚明，是上開公示催告之申請及催
    告程序，不能作為被告支票被盜蓋印文之證明，況原告已於
    95 年5月23日申報權利，亦有其所提書狀繕本可參。
  (3)被告就如附表編號2 、3 號之支票，雖曾由其法定代理人向
    警察機關報案，並由司法警察製作調查筆錄；惟報案及調查
    筆錄均被告單方陳述，不能以之作為支票遭盜蓋印文之證明
    。
  (4)另以惡意或有重大過失取得票據者，不得享有票據上權利。
    無對價或以不相當之對價取得票據者，不得享有優於其前手
    之權利。票據法第14條定有明文。惟按票據行為為不要因行
    為，執票人不負證明關於給付之原因之責任，如票據債務人
    主張執票人取得票據出於惡意，或無對價或以不相當對價取
    得，則應由該債務人負舉證之責（最高法院64台上1540號判
    例、85台上286 號判決可資參照）。而當事人主張有利於己
    之事實者，就其事實有舉證之責任，民事訴訟法第277 條前
    段亦有明文。
  (5)證人黃素里證稱被告公司支票通常由法定代理人保管，須簽
    發支票時，法定代理人會將支票交其使用，支票印鑑章平日
    即由其保管，上開物品均置放於皮包中，再將皮包置於小吃
    部抽屜，甲○○係其該小吃店之合夥人，上開抽屜支鑰匙僅
    其與甲○○持有，系爭支票上印文應係甲○○盜蓋，支票係
    甲○○偷走等語；惟證人既自承係支票提示後才知支票遭竊
    之情（95年5 月23日言詞辯論筆錄），足見其並非親見甲○
    ○盜蓋或竊取支票之行為，況黃素里為被告法定代理人之妹
    ，所述難認並無偏頗之虞，不能認為真實。
  (6)被告既未能證明支票上印文係遭他人盜蓋或支票確有遭竊之
    事實，而證人黃素里又證稱，因證人之字跡較醜，常由甲○
    ○代為簽發被告公司支票，... 甲○○多次因被告公司發放
    薪水所需，而與證人共同持被告公司之支票向原告借款，則
    原告主張甲○○多次以被告公司支票向原告借款之詞即可認
    為真實；而被告又自陳係於原告提示附表編號1 所示之支票
    後，始知支票遭盜蓋印文及被竊之事實，足見原告無從得知
    甲○○係無權處分系爭支票之情，原告顯非以惡意或重大過
    失取得系爭支票，依上開說明，原告依票據法第131 條第1
    項前段、第133 條之規定，向被告追索票款，並得請求自付
    款提示日起，按週年利率6 ％計算之法定遲延利息。
六、綜上所述，原告本於消費借貸之法律關係而請求被告返還借
    款部分為無理由；然被告抗辯支票遭盜蓋印文及被竊之事實
    ，亦未能舉證證明以實其說，原告既執有被告自認印文真正
    之系爭支票，屆期提示未獲付款，其本於票據之法律關係，
    請求發票人給付票款650,000 元，及自支付命令送達翌日之
    95年2 月18日 (於95年2 月17日送達)起 至清償日止，按週
    年利率5 ％計算之利息，依法即無不合，應予准許。
七、本件係基於票據關係而為被告敗訴之判決，依民事訴訟法第
    389 條第1 項第3 款款規定，應依職權宣告假執行。
八、本件因事證已明，兩造其餘主張及攻擊防禦方法，核與判決
    結果無涉，爰不一一贅述。
九、據上論結：本件原告之訴為有理由，依民事訴訟法第78條、
    第389條第1項第3款，判決如主文。
中    華    民    國    95    年    6     月    27    日
                  民事第一庭    法  官  林玉心
┌─────────────────────────────────────────────────────┐
│附表：                                                                                                    │
├──┬──────┬─────┬──────┬────────┬───────┬──────┬──────┤
│編號│發  票  人  │付  款  人│帳        號│票面金額(新台幣)│ 發   票   日 │ 支 票 號 碼│退票日期    │
│    │            │          │            │                │              │            │            │
├──┼──────┼─────┼──────┼────────┼───────┼──────┼──────┤
│001 │盈錠企業有限│聯信銀行高│11-8        │220,000元       │94年4月18日   │LBC0000000  │94年10月18日│
│    │公司丙○○  │雄分行    │            │                │              │            │            │
├──┼──────┼─────┼──────┼────────┼───────┼──────┼──────┤
│002 │盈錠企業有限│聯信銀行高│11-8        │210,000元       │94年4月18日   │LBC0000000  │95年1 月17日│
│    │公司丙○○  │雄分行    │            │                │              │            │            │
├──┼──────┼─────┼──────┼────────┼───────┼──────┼──────┤
│003 │盈錠企業有限│聯信銀行高│11-8        │200,000元       │94年5月18日   │LBC0000000  │95年1 月17日│
│    │公司丙○○  │雄分行    │            │                │              │            │            │
└──┴──────┴─────┴──────┴────────┴───────┴──────┴──────┘
以上正本證明與原本無異。
如不服本判決，應於判決送達後20日內向本院提出上訴狀並表明
上訴理由，如於本判決宣示後送達前提起上訴者，應於判決送達
後10日內補提上訴理由書（須附繕本）。
中    華    民    國    95    年    6     月    27    日
                                書記官  陳家宏


司法院資訊處製作；財團法人民間司法改革基金會備份。
